臺灣臺北地方法院民事判決　　　　　　90年度重訴字第2642號
原　　　告　 全民電通投資股份有限公司
法定代理人　 乙○○
訴訟代理人　 劉姿吟律師
　　　　　　 黃英哲律師
被　　　告　 甲○○
訴訟代理人　 陳淑茹律師
被　　　告　 丙○○
訴訟代理人　 顏朝彬律師
上列當事人間請求損害賠償事件，本院於中華民國96年4月24日
言詞辯論終結，判決如下：
    主  文
原告之訴及其假執行之聲請均駁回。
訴訟費用由原告負擔。
    事  實
甲、程序方面：
一、原告起訴時法定代理人原為張俊宏，嗣於民國（下同）94年
    7月29日訴訟繫屬中變更為乙○○，業據其提出原告公司94
    年度股東常會會議記錄及第1次清算人會議會議記錄為證，
    並具狀聲明承受訴訟（參本院卷二第318頁），核與民事訴
    訟法第176條規定相符，應予准許，合先敘明。
二、按訴狀送達後，原告不得將原訴變更或追加他訴，但請求之
    基礎事實同一者，不在此限，民事訴訟法第255條第1項第2
    款定有明文。所謂請求之基礎事實同一，係指變更或追加之
    訴與原訴之主要爭點有其共同性，各請求利益之主張在社會
    上可認為同一或關連，而就原請求之訴訟及證據資料，於審
    理繼續進行在相當程度範圍內具有同一性或一體性，得期待
    於後請求之審理予以利用，俾先後兩請求在同一程序得加以
    解決，避免重複審理，進而為統一解決紛爭者，即屬之。本
    件原告於民國（下同）90年11月23日準備一狀中追加丙○○
    為被告，核其性質係基於同一基礎事實之訴之追加，且不甚
    礙被告之防禦及訴訟之終結，並有助於紛爭之一次解決，揆
    諸前揭法條，核無不合，自應准許。
乙、實體方面
壹、原告起訴主張：
一、訴外人環視多媒體股份有限公司（下稱環視公司）原稱景涵
    管理股份有限公司（下稱景涵公司），係由原告轉投資佔有
    其股份99.97%之子公司。被告甲○○自民國（下同）87年11
    月30日起至89年3月16日止，擔任環視公司董事長，並自88
    年6月25日起擔任原告公司之副董事長，被告丙○○則自88
    年6月25日起即擔任原告公司之董事及總經理。因當時原告
    公司之董事長張俊宏事務繁忙，故將原告公司一切事務均委
    由副董事長甲○○及總經理丙○○2人負責管理。詎料被告
    甲○○與丙○○處理公司事務未依照公司法等相關規定，且
    於未使原告公司當時之董事長張俊宏知悉，亦未知會原告公
    司董事會之情形下，竟自88年10月2日起，即陸續以預付股
    款之名義，將原告公司所有之新台幣（下同）1億9,880萬元
    （下稱系爭款項）匯至環視公司帳戶。經查原告公司提供環
    視公司之資金，除有經原告公司股東會及董事會同意之1億
    9,500萬元，加上經被告甲○○及丙○○非法動用之1億9,88
    0萬元，總計為3億9,380萬元，該筆龐大資金在被告甲○○
    擔任環視公司董事長之1年3個月餘之期間內，全部虧損一空
    。被告甲○○及丙○○為原告公司之董事，其於處理原告公
    司業務時，故意於未經原告公司董事會同意之情況下，逕自
    將原告公司所有之系爭款項匯至環視公司，並以違背法令之
    行為掏空環視公司資產，將上述金額全部虧損一空，致原告
    公司受有損害，原告自得依公司法第192條第4項準用民法第
    544條、公司法第33條及公司法第34條之規定，請求被告等
    負損害賠償之責。又被告甲○○及丙○○因故意未依公司法
    等法令規定，並故意以背於善良風俗之方法處理相關事務，
    造成原告全民公司損失系爭款項之行為，原告亦得依民法第
    184條第1項前段、後段及第2項及第185條之規定，請求被告
    等負共同侵權行為之連帶賠償責任。
二、被告甲○○與丙○○等2人將系爭款項匯至環視公司帳戶，
    並無經原告公司同意或經當時原告公司董事長張俊宏核可：
  (一)按被告甲○○及丙○○於未經原告公司董事會同意，亦未經
    當時原告公司董事長張俊宏核可之情況下，自88年10月2日
    起即陸續以預付股款之名義，先由被告丙○○蓋章核准轉帳
    傳票（原證三，其上蓋有「丙○○」之章），再由被告甲○
    ○及丙○○於取款憑條上蓋章（原證四，其上蓋有「甲○○
    」及「丙○○」之章），分別持向台灣土地銀行（下稱土銀
    ）及安泰商業銀行領款，將原告公司所有之系爭款項匯至環
    視公司帳戶。當時原告公司留存於台灣土地銀行之印鑑章，
    除應蓋有全民公司之大章外，另需有張董事長及被告甲○○
    及丙○○等三人之小章（原證十四：原告公司88年度留存於
    土銀存款印鑑卡影本乙份）。惟土銀給予被告甲○○、丙○
    ○方便，同意被告取款時，僅需於取款憑條上蓋上原告公司
    之大章及被告甲○○、丙○○等2人之小章後，即可將原告
    公司之款項匯出，但須於事後立即補蓋張董事長之小章。被
    告2人即利用上述作業流程之方便，先於取款憑條上蓋章，
    持向土銀領款，將原告公司所有之系爭款項匯至環視公司帳
    戶；事後再利用張董事長對渠等2人之信任，將取款憑條交
    給張董事長蓋章。張董事長因政務繁忙，疏於注意，而蓋章
    核可8,800萬元。惟張董事長嗣後察覺有異，經查問結果，
    知悉渠等2人未依法令規定逕自將款項匯至環視公司，即不
    再蓋章核可，亦未交付與土銀民權分行，故有1億1,000萬元
    之匯款均未經張董事長蓋章。
  (二)另被告丙○○於89年3月6日在寰瀛法律事務所由劉志鵬律師
    及葉大殷律師見證下，簽具自白書（原證五）敘明以上資金
    調度之來龍去脈。依該自白書記載，最初是「全民顧問籌備
    處」，接著在「未告知委員」之情形下，將公司名稱更名為
    環視。再第一次增資為1億9,500萬元，接著又於「委員不知
    道」之情形下，辦理增資為3億5,000萬元，被告丙○○就此
    則完全知情，會計師亦向其告知「應預付股款而不得借貸」
    ，但其「對委員並未清楚報告」，終因增資股款「未能募足
    ，已遭經濟部撤銷」。該自白書右下方並有被告丙○○、劉
    志鵬律師及葉大殷律師之簽名。準此以觀，足證被告甲○○
    及丙○○確係在未經張俊宏及董事會同意下逕自將原告全民
    公司所有之系爭款項非法匯至環視公司帳戶。
  (三)縱使系爭款項自原告公司匯入環視公司，業經原告公司董事
    長之核可，惟按原告公司於88年9月30日第2屆第2次董事會
    會議中，通過「長期投資處理原則討論案」，決議投資總額
    在1仟500萬元以下者，授權由董事長核決，並在下次董事會
    中提出報告；投資總額在1仟500萬元以上者，須經董事會核
    定（見原證十八）。本件投資金額為1億9,880萬元，依據上
    開原告公司之董事會決議，自須經董事會核定；如僅經張董
    事長核可，被告等人亦不得匯款。被告等人身為公司董事，
    卻未遵照上開董事會決議，逕行將上述款項匯至環視公司，
    其所為顯已違反公司法第192條第4項準用民法第544條及公
    司法第34條規定，渠等2人自應對原告公司負損害賠償之責
    。
三、被告甲○○與丙○○等2人將原告公司所有之系爭款項匯至
    環視公司帳戶，原告公司自受有損害：
  (一)按原告公司提供環視公司之資金，除有經原告公司股東會及
    董事會同意之1億9,500萬元，加上經被告甲○○及丙○○非
    法動用之系爭款項，總計為3億9,380萬元，該筆龐大資金在
    被告甲○○擔任環視公司董事長之1年3個月餘之期間內，全
    部虧損一空，致使原告公司之投資血本無歸。是原告公司受
    有3億9,380萬元之損失，屬客觀存在之事實。而其中系爭款
    項之損失，係肇因於被告甲○○及丙○○未經法定程序，即
    逕自將該筆款項匯至環視公司帳戶；亦即被告甲○○及丙○
    ○將原告公司所有之系爭款項非法匯至環視公司帳戶之行為
    ，與原告公司受有上開系爭款項損害間具有因果關係，被告
    等依法自應對原告公司負損害賠償之責。
  (二)原告公司89年10月26日致證期會函謂「因環視公司已將該公
    司所擁有環球電視台頻道播映權及標章專用權、攝錄帶，以
    新台幣兩億元讓與原告公司，故原告公司未受有損害」等語
    ，乃因上述經甲○○及丙○○非法動用系爭款項之可收回性
    無法確定，導致原告公司委任之會計師對原告公司88年度財
    務報表出具保留意見，證期會爰於89年5月22日以（八九）
    台財證（六）第44661號函，要求原告公司應檢具相關具體
    資料洽請會計師重新查核後，重行公告申報，當時原告公司
    為求免除財務報表之重新審查及公告，乃擬具上開89年10月
    26日函所載方案，向證期會提出申復。惟證期會並不認同此
    方案，並於89年11月21日以（八九）台財證（六）第90759
    號函要求原告應確實依上開89年5月22日函辦理，故原告89
    年10月26日函，乃係原告片面所提方案，該方案既未被證期
    會接受，顯見其並無實質意義，被告以此辯稱原告投資無損
    失，自不足採。且依原證十即原告公司89年年報所載，環球
    電視播映權並未列入原告之資產，且環球電視播映權乃台灣
    寰球多媒體股份有限公司所有並經營「環球綜合台」、「環
    視新聞台」之衛星電視節目頻道，自不得認原告有此2億元
    之資產，甚至進而謂原告因獲得此播映權而未受有損害。
  (三)又環視公司為原告持股99.97%之子公司，基於兩公司係屬同
    一企業個體之觀念，子公司以其資產抵沖其對母公司之債務
    ，應限於子公司帳列實際存在之資產，而不得以其非「出價
    向外購買」之無形資產抵沖，俾符合會計上之成本原則。由
    於環視公司帳列並無2億元之上述資產，原告自無法依上開
    89 年10月26日函所載方式收回沖抵應收款項，縱使環視公
    司非原告之子公司，其欲以無形資產作價抵沖其債務，亦必
    須以該無形資產之真實市場價值為準。上開頻道播映權及標
    章專用權是否具有2億元之市場價值，因有疑義，故原告不
    得以上開89年10月26日函所載方式沖抵其債務，此有安侯建
    業會計師事務所黃耀明會計師90年12月20日安建（90）審(一)
    字第0575L號函可資參照。況如上所述，原告公司因被告等
    之違法行為，總計損失為3億9,380萬元，縱使環視公司得將
    其擁有之環球電視台頻道播映權及標章專用權、攝錄帶，以
    2億元讓與原告公司，尚不足以填補原告公司所受之鉅額損
    害。
四、原告公司董事長張俊宏於系爭款項匯款期間委託被告吳、陳
    處理事務：
    按匯款期間當時原告公司之董事長張俊宏為立法委員，從事
    政治工作、事務繁忙，尤其88年9月正逢九二一大地震，張
    董事長家鄉在南投，身為災民又積極從事災區重建，其自無
    可能親自處理原告公司之業務。當時被告甲○○身為原告公
    司副董事長，被告丙○○則身為總經理，張董事長自將原告
    公司大小事均委由渠等2人負責管理，此由轉帳傳票及取款
    憑條上之簽章即知原告公司作業流程。
五、系爭款項自原告公司匯至環視公司當時，被告甲○○、丙○
    ○係知情：被告丙○○已蓋章核准轉帳傳票，被告甲○○及
    丙○○並於取款憑條上蓋章，此有雙方所不爭執之原證三、
    四為證。被告甲○○雖辯稱有關原證三之匯款單15件，係以
    原告公司自任匯款名義人，其上並無被告之簽名云云，惟如
    僅提出電匯單，銀行並不會准予匯款，尚須檢附存戶蓋章之
    取款憑條，方得以轉帳匯款，本件取款憑條上既有被告等人
    之簽章，即知系爭款項確係經被告等人匯至環視公司，不容
    被告等否認。又被告甲○○及丙○○固辯稱其印章由原告公
    司職員保管，並由公司職員於轉帳傳票及取款憑條上蓋章後
    ，逕至銀行匯款云云，惟原告否認之，被告自應對其上述辯
    稱負舉證責任。又環視公司之業務皆由被告2人所處理，且
    「景涵更名為環視」及「環視增資」等事皆係由被告2人所
    主導。被告2 人辯稱其不知系爭款項自原告公司匯至環視公
    司云云，實不足採。
六、由原告所提之董事會會議紀錄可知，經原告公司同意的投資
    案，必有董事會事先決議通過或事後追認之紀錄。被告抗辯
    之臺灣大業、北美衛視投資案，確係由董事會事後追認者，
    然亦不能因此「推定」本件由被告匯出之款項，亦與其抗辯
    之臺灣大業、北美衛視投資案模式相同。而本件原告向被告
    請求之系爭1億9,880萬元名為「投資環視」之款項，被告迄
    今無法舉證證明渠等於匯款「之前」有經董事會同意，亦無
    法舉證證明匯款「之後」有經董事會追認，與原證十八董事
    會會議決議之長期投資處理原則至不相符，當然不能認為渠
    等之匯款行為有經過原告公司之同意，渠等未經原告公司董
    事會決議之匯款行為，當然構成對原告公司之共同侵權行為
    ，此等行為無論是否有經過董事長同意，均不能免除渠等對
    原告公司之共同侵權行為責任。
七、被告丙○○雖提出原告公司之轉帳傳票（被證七）、環視公
    司開立給原告公司之面額新台幣6仟萬元之支票影本（被證
    八）及原告公司明細分類帳（被證九），辯稱原告公司因環
    視公司已匯回6仟萬元，故原告公司之損害未達1億9880萬元
    云云，然被告丙○○於系爭書狀中自承：「這張支票的收入
    是用來沖抵之前暫時支付予環視公司的款項（其來源是在余
    陳月瑛擔任全民電通公司董事長時代，有一筆6仟萬元的資
    金投入環視公司，當初係以暫付款名義記帳，現在再用這一
    筆錢來作會計上的回沖）」，足證系爭6仟萬元縱於88年12
    月5日兌現入原告公司帳戶（按：被告提出者為支票影本，
    是否兌現不明），亦非用以抵償「被告二人以預付環視公司
    股款名義陸續匯入之1億9,880萬元」，顯與本件請求無涉，
    不能認原告公司之損害因系爭6仟萬元而填補。原告公司提
    起本件訴訟主張被告甲○○、丙○○構成共同侵權行為，係
    因被告二人未經原告公司同意，逕以「預付環視公司股款」
    名義，陸續將1億9,880萬元匯入環視公司。然環視公司卻未
    如被告二人所列之匯款名義而有增資之實，其「實收資本額
    」於被告二人匯款後，迄今猶為1億9,500萬元，故原告認被
    告二人有未經原告公司同意，而將原告公司款項以「五鬼搬
    運」手法掏空之情。原告公司已舉證有匯出系爭1億9,880萬
    元至環視公司，則原告公司受有1億9,880萬元之損害，足堪
    認定。縱被告丙○○抗辯環視公司有再給原告公司6仟萬元
    ，亦因環視公司給付系爭6仟萬元之原因關係與本件不同（
    被告丙○○自承係為沖抵余陳月瑛時代匯給環視公司之款項
    ），自不能認原告之損害有受填補。
八、綜上所述，被告等人於未經原告公司董事會同意之情形下，
    逕自將原告公司所有之系爭款項匯至環視公司，致原告公司
    受有1億9,880萬元之損害，被告等自應依公司法及民法侵權
    行為之規定，對原告負損害賠償之責。並聲明：「一、被告
    應連帶給付原告1億9,880萬元，及自本件支付命令聲請狀繕
    本最後送達翌日起至清償日止，按週年利率5%計算之利息。
    二、原告願以現金或台灣土地銀行民權分行之無記名可轉讓
    定期存單供擔保，請准宣告假執行。」。
參、被告方面：
一、被告甲○○則以下列等語置辯：
  (一)系爭款項之匯入環視公司乃非被告甲○○所非法擅為：
    (1)自88年10月2日至同年12月4日止，原告公司董事長張俊宏
      先後蓋章核可達9次之多，其金額則累達1億4,880萬元，
      而輔之原告所自承依其公司規定款項匯出乃需經張俊宏之
      同意核可等語可知，張俊宏顯非僅單純受欺瞞而為核可，
      蓋此自其時間、次數、金額與原告公司作業流程以觀，在
      在顯示張某不僅知情，且為同意，實難以「疏於注意」乙
      詞而推卸其責乃至明。
    (2)被告甲○○用印於系爭取款憑條，僅係源於原告公司內部
      之行政作業流程，然擁有最後核可權則是原告公司董事長
      張俊宏。且被告甲○○僅係其中應為簽章之一員，其前有
      總經理丙○○先為核定，後又需再經董事長張俊宏之最後
      認可，甲○○既未保管公司大章，公司財務事宜又有財務
      人員所處理，因之雖原告稱被告甲○○於取款條上有蓋章
      之實，然其僅是形式上核定，不足以直接證明系爭款項匯
      出即係被告所為或所主導。
    (3)被告丙○○之自白書乃葉大殷律師所記載，只是一個備忘
      錄，被告在上面簽名只是表示有出席，並非表示被告承認
      ，不能以此證明被告有何不法犯行。
  (二)原告公司並無其主張所謂系爭款項之損害可言：
    (1)系爭匯出款項雖合計1億9,880萬元，然其中經當時原告公
      司董事長張俊宏用印核可者至少有8,880萬元，況依原告
      所示有關88年12月4日土銀6仟元取款部分，事後張俊宏亦
      已用印核可（雖其自稱又為抽回），其合計已達1億4,880
      萬元，故尚有所爭議者僅5仟萬元，是以即使其有受損之
      疑，然數額亦非系爭款項。
    (2)如前所述，原告所投資環視公司之資金其中僅5仟萬元尚
      有爭議，惟扣除此部分後尚餘3億4,380萬元乃原告所同意
      投資，而觀諸投資本即有風險之存，然原告今卻反果為因
      將其於環視投資失利所為之虧損轉嫁為被告對其應負之損
      害賠償額，此實係其無法面對該投資風險所致。
    (3)原告所示之查核報告書前言明指該查核「非依據一般公認
      審計原則對該公司財務報表表示整體性的意見‧‧‧本次
      查核基礎尚不完整，尚待追查現金流程以資確定‧‧‧」
      ，足見該查核報告書僅係就各會計科目為意見之提出，並
      非對環視公司之財務報表為整體性意見，由此可見其僅至
      多為部分個別性意見，則原告何能逕持之為被告已掏空環
      視公司，且進而令其公司受損之證。
    (4)由原告所致函予證期會之文載內容可見（被證一）其自承
      投資並無損失可言，且參諸各會計師之意見書或僅係個別
      意見之提出，或另就原告所提出之問題為釋示陳述，均尚
      難證明環視公司已為被告不法掏空，故並無證據顯示其已
      受損害。再者，原告雖稱縱使環視公司將其擁有之以2億
      元讓與原告公司，尚不足以填補原告公司所受之鉅額損害
      云云，惟原告於本事件所主張受損害之金額為1億9,880萬
      元，依此則該2億元顯已逾其投資所失，則何有難彌之憾
      ，且本事件中扣除原告自為同意匯款部分，僅餘5仟萬元
      尚有爭議，是原告公司顯係獲利而非受損害自明。
  (三)按原告以原證十八主張被告明知有該決議卻仍故為匯款，顯
    應依公司法第192條第4項準用民法第544條及公司法第34條
    對原告負損害賠償之責，顯不足採之：
    (1)據該會議記錄可知，原告公司雖有就長期投資為1仟500萬
      元以下授權董事長核決，1仟500萬元以上須經董事會核定
      之決議，惟此益發可證，董事長握有最後核決權乃不容置
      喙。即令1仟5佰萬元以上依決議應經董事會核定，然依法
      可知董事會之召集乃係由董事長為之，依此縱使被告依流
      程為蓋章，但其最後仍需經原告公司董事長就金額分別依
      前開決議自為核決或就此為召開董事會，敦請董事會核定
      ，換言之光憑被告一已之蓋章根本無從取得原告任何款項
      ，蓋最終監控者乃原告公司董事長張俊宏。
    (2)次按本件系爭款項中逾前開所稱1仟5佰萬元且經張俊宏蓋
      章核可者有88年10月2日及同年11月4日、11月10日、12
      月4日分別金額為2仟萬元、1仟8佰萬元、2仟4佰萬元、6
      仟萬元共4筆款項，依原告之稱此些當應有經董事會之核
      定，則就此原告應為提出該些會議記錄以證匯款予環視公
      司者係屬該決議所稱之「長期投資」，且同樣地其餘1仟
      500 萬元以下經張俊宏蓋章核可者累計亦達5筆之多，此
      部分依該決議，除由張某核決外，並應在董事會中提出報
      告，是故就此原告亦應為歷次董事會記錄之提出，以佐其
      稱，否則其自不得憑恃該會議決議而課被告以莫名之義務
      。
  (四)原告主張董事長將公司業務委託副董事長或總經理負責，實
    屬一般公司常態云云，被告否認之。按原告未能證明88年間
    其董事長張俊宏曾委任被告甲○○代為處理原告公司事務，
    按設若如原告所稱董事長張俊宏因事務繁忙，故將公司事務
    均委由被告及被告丙○○處理，惟卻未見其就此提出任何證
    明有關前開委任之實，況當時被告於原告公司亦無辦公處所
    ，且斯時被告身兼環視公司董事長，就現實與時間上實難受
    有該委任之可能。
二、被告丙○○則以下列等語置辯：
  (一)原告公司擁有環視公司99.97%之股份，其與環視公司間有母
    公司、子公司之關係，自然是利害與共，當環視公司有再度
    投入營運資金的需求時，身為母公司伸出援手，此舉符合事
    理之常。又被告丙○○當時身為原告公司之董事兼總經理，
    在評估是否承接環球電視台之經營時，即本於專業立場予以
    反對此事，惟當董事長張俊宏決定接手經營環球電視台而且
    經過原告公司股東會與董事會同意通過後，被告丙○○以總
    經理的立場，當然在職務立場上是予以配合，然在環視公司
    日常事務之經營與管理，則是由董事長張俊宏指派被告甲○
    ○負責，被告丙○○完全沒有參與，而被告就代表人張俊宏
    指示辦理所有交辦事項，並無違反委任事務可言。
  (二)依證人黃碧雲之證詞可知，匯錢給環視公司，證人都有做傳
    票、調撥單給張董事長過目，而這些傳票與調撥單上面都有
    記載匯款對象是環視公司，而性質是註記為「其他預付款」
    （調撥單上的記載，原證二十二）「環視多媒體股款」、「
    環視預付股數」、「預付環視股款」等（轉帳傳票上的記載
    ，原證三）而看到這些註記之內容後，張俊宏董事長依然在
    取款條上面蓋印（指張董事長自己保管的小章）前後長達2
    個月（指88年10月2日至88年12月4日）次數亦多達9次，依
    常理而論，當然可以證明伊是知情的，而取款憑條取回充其
    量只能表示伊事後猶豫或反悔，不能證明伊不同意或不知情
    此事，因此伊空言否認而聲稱事忙沒有細看，實乃違背常情
    而不足採信。
  (三)原告並未舉證證明受有損害：
    (1)環視公司為原告公司轉投資之子公司，占股比例高達99.9
      7%，不能單以「有1億9,880萬元匯入環視公司」，即認原
      告公司受有損害。
    (2)又原告公司於89年10月26日曾發函予證券暨期貨管理委員
      會，其於說明二表示：「有關本公司應收環視多媒體股份
      有限公司款項1億9,880萬元乙事，因環視多媒體股份有限
      公司已將該公司所擁有環球電視台頻道播映權及標章專用
      權、攝錄帶，以新台幣兩億元讓與本公司，上述應收款項
      應可收回沖抵。」。職是，原告公司因付出系爭款項而取
      得環視公司價值2億元之權利，即為基於同一原因事實受
      有損害並受有利益，依民法第216條之1規定，原告請求賠
      償之金額，自應扣除所受之利益，故被告丙○○毋庸再給
      付任何金額予原告。
    (3)且早在訴外人余陳月瑛擔任原告公司董事長時，就曾經以
      借貸方式自原告公司匯款6仟萬元至環視公司，當初係以
      暫付款的名義記帳，嗣於88年12月3日，環視即預先簽發
      六仟萬元的支票交給全民電通公司，全民電通公司也緊接
      著在隔天即88年12月4日分三筆合計為6仟萬元即同等金額
      匯入合作金庫仁愛支庫環視公司的帳戶，環視公司再轉存
      入設於同一家銀行的支存戶頭，從而讓該紙支票在88年12
      月5日能夠兌現。而全民電通公司在同一張轉帳傳票上的
      會計科目欄，除記載「應收票據」項目外，另一項目記載
      為「暫付款」（參被證七），意思是說這張支票的收入是
      用來沖抵於陳月瑛時代暫時支付予環視公司的款項，是以
      ，本件系爭的1億9,880萬元既有6仟萬元又匯入原告帳戶
      ，自不能謂原告受有1億9,880萬元之損害。
  (四)原告公司89年9月30日雖決議長期投資1仟500萬元以上須經
    董事會決議通過，但原告公司其處理投資模式，也有未經董
    事會決議即先行投資者，故而本件並未非單一個案。例如原
    告公司於89年間向位於台中地區之邦廷建設股份有限公司購
    置房舍的投資乙案，斯時擔任全民電通公司董事長張俊宏先
    生，其於刑事庭法官審理時即當庭承認，該項金額高達新台
    幣1億1仟萬元之投資案，並未經過董事會的同意，該項投資
    案係董事長張俊宏決定投資後，相關人士隨即配合辦理相關
    手續，並於89年10月間即已付清全部款項，而事後原告公司
    董事會於90年12月5日召開第二屆第5次董事會時，追認該項
    投資案。足見原告公司的對外投資模式，確有由董事長張俊
    宏先決定，而事先未經過其公司董事會決議表示同意，就已
    經先行為之，而於事後再由董事會追認同意的例子。本件投
    資環視公司係張俊宏所指示，其等依指示為之，並無違法可
    言。
三、並均聲明：(一)原告之訴駁回。(二)如受不利之判決，願供擔保
    請准宣告免為假執行。
參、不爭執事項：
一、88年9月30日董事會決議（原證18），長期投資1仟500萬以
    上須經董事會決議，本次董事會被告甲○○、丙○○均有出
    席。
二、本件投資環視公司1億9,880萬元，並沒有書面的董事會會議
    記錄。
三、88年9月15日啟用之土銀印鑑卡上，有被告甲○○之印鑑章
    。
四、被告二人於取款憑條上所蓋之印章，與留存於土銀及安泰銀
    行之印鑑章均相符。
五、被告丙○○對於所蓋之轉帳傳票或取款憑條，將1億9,880萬
    元由原告公司匯入環視公司之事實知情。
六、系爭款項，土銀人員同意僅蓋原告公司大章即可轉帳，事後
    再補蓋張俊宏、甲○○、丙○○小章即可。
肆、得心證之理由：
    原告主張被告二人未經董事會或董事長同意，擅自將款項匯
    入環視公司，致原告受有1億9,880萬元之損害，被告則以前
    詞置辯，是以本件爭點在於：(一)被告甲○○對系爭款項匯入
    環視是否知情後蓋章？或僅為形式上用印？(二)系爭款項匯入
    環視帳戶，當時之董事長張俊宏是否事前授權或事後知情同
    意？(三)未經董事會同意即將系爭款項投資環視公司，若董事
    長同意，被告得否免責？茲分述如下：
一、被告甲○○對系爭款項匯入環視是否知情後蓋章？或僅為形
    式上用印？
    被告甲○○雖辯稱其僅是形式用印云云，然證人黃碧雲證稱
    ：「（問：後來小章換成張俊宏、甲○○、丙○○是否也是
    他們自己保管？）是」、「（問：是否你親自拿取款條給他
    們三人蓋小章？）是」、「（問：補蓋張俊宏、甲○○、丙
    ○○三人小章是否有順序？）沒有，我先遇到誰，就請他蓋
    」、「（問：你拿取款條請甲○○補蓋時，是否有拿調撥單
    及傳票給他看？）有」（見本院卷二第262至263頁），被告
    甲○○既親自保管小章，且在取款憑條上蓋章時亦有調撥單
    及轉帳傳票得知悉匯款目的，其對於系爭款項係匯入環視公
    司等情，顯然知情。又證人黃碧雲已證稱張俊宏、甲○○、
    丙○○之用印並無先後次序，則被告辯稱因系爭款項已有總
    經理丙○○先為核定故形式用印云云，顯不足採。此外，原
    告公司留存於銀行之印鑑章既為張俊宏、甲○○、丙○○三
    人之印鑑，缺一即不得領款，足見其三人對於款項之匯出均
    有審核權利，被告甲○○既同意將款項匯入環視公司，即應
    負責。
二、系爭款項匯入環視帳戶，當時之董事長張俊宏是否事前授權
    或事後知情同意？
    原告主張當時之董事長張俊宏對於系爭款項匯入環視公司等
    情並未同意云云，然查：
  (一)按當事人主張有利於己之事實者，就其事實有舉證之責任，
    民事訴訟法第277條定有明文。又事實有常態與變態之分，
    其主張常態事實者無庸負舉證責任，反之，主張變態事實者
    ，則須就其所主張之事實負舉證責任。原告雖主張蓋有張俊
    宏印章之土地銀行88年12月4日6仟萬元取款憑條業經張俊宏
    取回，並提出未經張俊宏用印之土地銀行88年12月3日4仟50
    0萬元、88年11月30日5佰萬元取款憑條，證明系爭未經張俊
    宏同意匯入環視公司，然除上開土地銀行88年12月4日6仟萬
    元取款憑條外，尚有土地銀行之88年10月2日2仟萬元、88年
    10月11日980萬元、88年10月20日5佰萬元、88年10月30日2
    佰萬元取款憑條、安泰銀行之88年11月4日1仟800萬元、88
    年11月10日2仟4佰萬元、88年11月15日1仟萬元取款憑條，
    共7 筆匯款計8仟880萬元亦經張俊宏用印其上，而本件證人
    黃碧雲證稱小章係由張俊宏本人保管且親自蓋章已如前述，
    則張俊宏於用印時同意款項匯入環視公司為常態事實，原告
    主張張俊宏並不知悉款項係以預付股款名義匯入環視公司，
    此變態事實即應由原告負舉證責任，然原告迄今對此並未舉
    證以實其說，反之自88年10月2日至88年11月15日長達一個
    多月時間、共7筆匯款張俊宏均已用印核可，縱有兩筆取款
    憑條未經張俊宏用印，僅得認為是張俊宏事後反悔，自不得
    以此證明張俊宏自始即不同意系爭款項匯入環視公司。
  (二)再者，證人黃碧雲證稱：「88年時由丙○○在兩張取款憑條
    上蓋公司大章，一張先交給銀行，另一張補齊三個小章之後
    ，再交給銀行」、「銀行調撥單、取款調是由丙○○指示我
    製作的，傳票是款項已經撥出去之後，我才製作」、「（問
    ：取款憑條上張俊宏的小章是你拿給他蓋的？）是，有時候
    他會問我這是什麼錢，請丙○○進去跟他解釋」、「（問：
    你拿取款憑條給張俊宏蓋章時，需不需要同時拿調撥單及傳
    票給他看？）原則上，調撥單一定有，但傳票如果已經做好
    ，也會拿給他」、「（問：88年11月30日、12月3日這兩張
    取款調交給張俊宏時，是否有附上調撥單及傳票？）應該是
    有」等語（見本院卷二第260至261頁），而系爭款項之轉帳
    傳票上已記載「會計科目：其他預付款，摘要：預付環視股
    款」（見本院卷一第30至40頁），銀行調撥單上摘要說明欄
    亦記載「環視多媒體-股款」、「環視預付股款」等（見本
    院卷一第370至380頁），益證張俊宏用印於取款憑條時已知
    該款項科目係預付環視公司股款，又張俊宏平時對於不知匯
    款目的之金額既會詢問黃碧雲並請丙○○解釋，顯見對於原
    告公司之資金流向仍掌握清楚，惟本件在長達一個多月之匯
    款中並未有上開情形出現，再參以原告公司係由張俊宏所募
    集設立，其對於原告公司之資金流向應知之甚詳，豈有對於
    高達1億9,880萬元之投資案有全然不知之理，而環視公司前
    身為景涵公司，係以張俊宏之字號所起名（張俊宏字景涵）
    ，並為原告公司轉投資百分之99.97之子公司（其餘股東均
    是信託股東），張俊宏實為該二公司之實際決策者，故於環
    視公司有虧損之情形下由母公司資金解決其財務危機，實與
    常情相符，由上開張俊宏核印經過及其在原告公司及環視公
    司之角色，堪認被告辯稱系爭款項是張俊宏指示匯入環視公
    司等情，應可採信。
  (三)至原告雖提出丙○○簽名之自白書（見原證五）主張張俊宏
    並不知情云云，然上開自白書係寰瀛法律事務所律師葉大殷
    所記載，其目的乃葉大殷為了解原告公司董事長張俊宏與環
    視公司間債務糾葛所作的備忘錄，以便日後訴訟所需等情，
    業據葉大殷於偵查中證述甚詳（見95年度偵續一字第51號不
    起訴處分書第7頁），並非被告丙○○對自己違法行為之承
    認甚明，又該備忘錄僅有簡略文字敘述，尚難勾稽全案經過
    ，自難以該備忘錄之記載認定張俊宏對於系爭款項匯至環視
    公司毫不知情。
三、未經董事會同意即將系爭款項投資環視公司，若董事長同意
    ，被告得否免責？
    原告另主張，本件匯款縱經董事長張俊宏同意，然依原告公
    司董事會決議（見原證18），投資總額在1仟500萬元以上者
    ，須經董事會核定，是以被告有違反董事會決議之行為，應
    對原告公司負損害賠償責任云云，然查：
  (一)本件環視公司1億9,880萬元投資案並無書面董事會決議等情
    ，為兩造所不爭執，惟張俊宏所核准匯出之款項中，其中四
    筆各為2仟萬元、1仟8佰萬元、2仟4佰萬元、6仟萬元之匯款
    ，顯然已超過1仟5佰萬元，該三筆投資並無董事會同意之決
    議，何以張俊宏仍同意投資？再者，89年8月間，原告公司
    以1 億1千萬元向邦廷建設股份有限公司購置台中房舍，於
    89年10月間付清全部款項後，始於90年12月5日召開第二屆
    第5次董事會追認該項投資案（見台北地方法院檢察署93年
    度偵字第10518號起訴書第5頁），亦曾於87年9月7日召開董
    事會，就「台灣大業發展投資股份有限公司，資本額2億元
    」、「凱創科技投資案，已投資金額3,052,330元」、「北
    美衛視投資案，已投資金額美金50萬元」，予以追認通過（
    見原證34，原告公司第一屆第25次董事會會議記錄），而張
    俊宏於另案審理中自承：「（問：台中購地案並未經過鑑價
    及董事會同意，對此有無爭執？）我只是決定大方向，到底
    這些購地案有沒有必要去做，我後來看資料確實沒有經過鑑
    價及董事會的同意」，由原告公司多次追認投資案，及張俊
    宏上開供詞，可知原告公司對外投資確實有先由張俊宏決定
    、事後再經董事會追認之情形存在，而本件應係由張俊宏指
    示被告二人將系爭款項匯入環視公司已如前述，則被告於匯
    款之初認系爭投資案亦會循前開模式事後經董事會追認通過
    而為之，尚難認其主觀上有違反委任事項或侵權行為之不法
    之認識。
  (二)雖原告一再陳稱，本件並無董事會事後追認云云，然本件因
    張俊宏最後兩筆取款憑條不願意蓋章而否認此筆投資案進而
    衍伸本件訴訟，自不會提出董事會追認，此乃當然之理，原
    告以此主張被告有違反委任事務之行為云云，並無理由。更
    何況，原告公司並不否認原告公司匯入環視公司之資金共3
    億9,380萬元，其中經原告股東會及董事會同意者僅1億9,50
    0萬元，然此1億9,500萬元中，原告迄今僅提出87年6月10日
    董監事會決議投資景涵公司5仟萬元之會議記錄（見原證33
    ），對於其餘之1億4500萬元，並未提出經董事會核定之會
    議記錄證明（當時投資5仟萬元以上須經董事會核定，見原
    證33），則其將匯入環視公司、均未有董事會書面決議之3
    億4,380萬元，割裂為部分係經董事會或股東會同意，部分
    （即系爭款項）未經股東會、董事會同意，而主張被告有違
    反委任事務之行為或侵權行為，其舉證顯有不足。
伍、綜上所述，張俊宏對於系爭款項匯入環視公司顯然知情同意
    ，而原告公司對外投資有先由張俊宏決定、事後再經董事會
    追認之情形存在，且原告並未舉證證明除系爭款項外之匯入
    環視公司款項有經董事會、股東會同意，故原告以被告違反
    公司法第33條、第34條、民法第544條、第184條規定，請求
    被告連帶給付原告1億9,880萬元，及自支付命令聲請狀繕本
    送達翌日起至清償日止，按年息百分之5計算之利息，並無
    理由，應予駁回。原告之訴既經駁回，其假執行之聲請亦失
    所依附，應併予駁回。
陸、本件事證已臻明確，兩造其餘攻擊防禦方法及舉證，與判決
    基礎不生影響，爰不一一論述，附此敘明。
柒、據上論結，本件原告之訴無理由，依民事訴訟法第78條規定
    ，判決如主文。
中　　華　　民　　國　　96　　年　　5 　　月　　31　　日
                  民事第五庭    法　官　蔡如琪
以上正本係照原本作成
如對本判決上訴，須於判決送達後20日內向本院提出上訴狀
中　　華　　民　　國　　96　　年　　5　 　月　　31　　日
                    　　　　　　書記官　劉寶鈴
